ACORDAO-COMPLETO-2556965

ACÓRDÃO 3568/2023 ATA 15/2023 - SEGUNDA CÂMARA

VISTOS, relatados e discutidos estes autos referentes à Tomada de Contas Especial instaurada pela Superintendência Estadual da Fundação Nacional de Saúde no Estado de Pernambuco, em razão da omissão de prestar contas dos recursos referentes ao Termo de Compromisso 583/2009, firmado com o Município de Xexéu/PE em 31/12/2009, com vistas à execução de melhorias sanitárias domiciliares,
ACORDAM os Ministros do Tribunal de Contas da União, reunidos em sessão da 2ª Câmara, ante as razões expostas pelo Relator, em: 
9.1. com fundamento nos arts. 1º, inciso I, 16, inciso III, alínea "a", 19, caput, e 23, inciso III, da Lei 8.443/1992, julgar irregulares as contas do Sr. Gercino Goncalves de Lima Neto e condená-lo ao pagamento das quantias descritas a seguir, atualizadas monetariamente e acrescidas de juros de mora calculados a partir da respectiva data até o dia da efetiva quitação, fixando-lhe o prazo de 15 (quinze) dias, a contar da notificação, para comprovar, perante o Tribunal (art. 214, inciso III, alínea "a", do Regimento Interno/TCU) , o recolhimento do débito à Fundação Nacional de Saúde, na forma da legislação em vigor, abatendo-se, na oportunidade, o valor já ressarcido, nos termos do Enunciado 128 da Súmula de Jurisprudência do TCU:
	Data de ocorrência
	Valor histórico (R$) 
	Débito/Crédito

	03/09/2010
	60.000,00
	D

	11/10/2010
	90.000,00
	D

	22/08/2011
	150.000,00
	D

	02/06/2015
	21.400,81
	C

9.2. aplicar ao Sr. Gercino Goncalves de Lima Neto a multa prevista no art. 57 da Lei 8.443/1992, no valor de R$ 50.000,00 (cinquenta mil reais) , fixando-lhe o prazo de 15 (quinze) dias, a contar da notificação, para comprovar, perante o Tribunal (art. 214, inciso III, alínea "a", do Regimento Interno/TCU) , o recolhimento da dívida ao Tesouro Nacional, atualizada monetariamente desde a data do presente Acórdão até a do efetivo recolhimento, caso paga após o vencimento, na forma da legislação em vigor;
9.3. autorizar, caso requerido, nos termos do art. 26 da Lei 8.443/1992 c/c o art. 217 do Regimento Interno/TCU, o parcelamento das dívidas em até 36 (trinta e seis) parcelas mensais e sucessivas, sobre as quais incidirão os correspondentes acréscimos legais (débito: atualização monetária e juros de mora; multa: atualização monetária) , esclarecendo ao responsável que a falta de pagamento de qualquer parcela importará no vencimento antecipado do saldo devedor, sem prejuízo das demais medidas legais;
9.4. autorizar, desde logo, a cobrança judicial das dívidas, nos termos do art. 28, inciso II, da Lei 8.443/1992, caso não atendida a notificação; e
9.5. enviar cópia deste Acórdão à Funasa, para ciência, e à Procuradoria da República no Estado de Pernambuco, com fundamento no art. 209, § 7º, do RI/TCU.

Tomada de Contas Especial instaurada pela Superintendência Estadual da Fundação Nacional de Saúde no Estado de Pernambuco em razão da omissão de prestar contas dos recursos referentes ao Termo de Compromisso 583/2009, firmado com o Município de Xexéu  PE em 31/12/2009, com vistas à  execução de Melhorias Sanitárias Domiciliares.

Segunda Câmara

Município de Xexéu/PE.

3. Responsável: Gercino Gonçalves de Lima Neto (XXX.131.634-XX).

13.1. Ministros presentes: Vital do Rêgo (Presidente) e Aroldo Cedraz.
13.2. Ministro-Substituto convocado: Marcos Bemquerer Costa (Relator).

MARCOS BEMQUERER

Trata-se da Tomada de Contas Especial (peças 1-71) instaurada pela Superintendência Estadual da Fundação Nacional de Saúde no Estado de Pernambuco- Funasa/PE, em razão da omissão no dever de prestar contas dos recursos referentes ao Termo de Compromisso 583/2009 (peça 5) , firmado com o Município de Xexéu/PE, em 31/12/2009, com vistas à execução de melhorias sanitárias domiciliares, no âmbito do Programa de Aceleração do Crescimento - PAC/2009.
2.	Para a execução do ajuste, orçado em R$ 317.013,33, a União comprometeu-se a repassar a quantia de R$ 300.000,00 (peças 5 e 11) , a qual efetivamente transferiu em três parcelas, em 03/09/2010 (R$ 60.000,00) , 11/10/2010 (R$ 90.000,00) e 22/08/2011 (R$ 150.000,00) , conforme peças 13, 16 e 25. O ajuste vigorou de 04/12/2009 a 04/04/2012 (peça 64, p. 1) , com prazo para prestar contas até 03/06/2012 (peça 64, p. 2) .  
3.	A Secretaria Federal de Controle Interno certificou a irregularidade das presentes contas (peça 69) e a autoridade ministerial atestou haver tomado conhecimento dessa conclusão (peça 71) .
4.	Neste Tribunal, foi realizada a citação do Sr. Gercino Goncalves de Lima Neto, Prefeito de Xexéu/PE de 2009 a 2012, para que comprovasse a restituição, ao Tesouro Nacional, das parcelas recebidas, atualizadas monetariamente desde as respectivas datas até o efetivo recolhimento, deduzida do saldo da conta-corrente específica do ajuste, e/ou apresentasse alegações de defesa quanto à não comprovação da boa e regular aplicação dos recursos federais referentes ao Termo de Compromisso 583/2009, em face da omissão no dever de prestar contas, com ofensa aos art. 37, caput, e art. 70, parágrafo único, da Constituição Federal, ao art. 93 do Decreto-lei 200/1967, ao art. 66 do Decreto 93.872/1986, ao art. 56 da Portaria Interministerial MPOG/MF/CGU 127/2008 e à Cláusula Quarta do instrumento firmado. 
5.	No mesmo expediente foi promovida a audiência do mencionado responsável, por não cumprir o prazo originalmente estipulado para prestação de contas do referido termo de compromisso e não demonstrar a impossibilidade de fazê-lo no prazo devido.
6.	O Sr. Gercino Goncalves de Lima Neto foi notificado mediante expedientes recebidos em seu endereço, em 1º/07/2022 (peças 80-84 e 81-85) , pelo próprio responsável, o qual, todavia, permaneceu silente. 
7.	Na última instrução dos autos (peça 87) , a antiga Secretaria de Controle Externo de Tomada de Contas Especial - SecexTCE, atual Unidade Especializada em Auditoria de Tomada de Contas Especiais - AudTCE, teceu considerações sobre a validade da citação por via postal e os efeitos da revelia. 
8.	No mérito, em manifestações uniformes (peças 87/89) , a Unidade Técnica propôs a declaração da revelia do responsável, o julgamento pela irregularidade de suas contas, a sua condenação ao pagamento do débito e da multa prevista no art. 57 da Lei 8.443/1992, conforme consta da instrução abaixo transcrita, no essencial, com poucos ajustes de forma:
"EXAME TÉCNICO
 (...) 
17.	No caso vertente, a citação do responsável foi encaminhada ao seu endereço constante da base de dados da Receita Federal, com efetivo recebimento (...) .
18.	Quanto ao mérito, nos processos do TCU, a revelia não conduz à presunção de que seriam verdadeiras todas as imputações levantadas contra os responsáveis, diferentemente do que ocorre no processo civil, em que a revelia do réu opera a presunção da verdade dos fatos narrados pelo autor. Dessa forma, a avaliação da responsabilidade dos agentes não pode prescindir da prova existente no processo ou para ele carreada. 
19.	Ao não apresentar sua defesa, o responsável deixou de produzir prova quanto à regularidade da aplicação dos recursos do convênio, em afronta às normas que impõem aos jurisdicionados a obrigação legal de, sempre que demandados pelos órgãos de controle, apresentarem os documentos que demonstrem a correta utilização das verbas públicas, a exemplo do contido no art. 93 do Decreto-lei 200/67: 'Quem quer que utilize dinheiros públicos terá de justificar seu bom e regular emprego na conformidade das leis, regulamentos e normas emanadas das autoridades administrativas competentes.' 
20.	Considerando o princípio da verdade real que rege a atuação desta Corte, ainda que as alegações de defesa não tenham sido apresentadas pelo responsável, a revelia não afasta a obrigatoriedade da análise dos elementos probatórios disponíveis nos autos, conforme reiterados acórdãos do Tribunal (Acórdão 163/2015-TCU-Segunda Câmara, Rel.  Min. Subst. André de Carvalho; 2.685/2015 - 2ª Câmara, Rel. Min. Raimundo Carreiro; 2.801/2015 - 1ª Câmara, Rel. Min. Walton Alencar Rodrigues; 4.340/2015 - 1ª Câmara, Rel. Min. Subst. Weder de Oliveira e 5.537/2015 - 1ª Câmara, Rel. Min. Subst. Weder de Oliveira) . Assim, procurou-se buscar, em manifestações do responsável na fase interna desta Tomada de Contas Especial, se havia argumentos que pudessem ser aproveitados em seu favor.	
21.	Reexaminando os autos, verifica-se que o responsável não se manifestou na fase interna sobre as irregularidades apuradas. Assim, não encontramos nenhum outro argumento nos autos que possa vir a ser analisado e posteriormente utilizado para afastar as irregularidades apontadas. 
22.	Vale ressaltar que a pretensão punitiva do TCU, conforme Acórdão 1441/2016-TCU-Plenário, que uniformizou a jurisprudência acerca dessa questão, subordina-se ao prazo geral de prescrição indicado no art. 205 do Código Civil, que é de 10 anos, contado da data de ocorrência da irregularidade sancionada, nos termos do art. 189 do Código Civil, sendo este prazo interrompido pelo ato que ordenar a citação, a audiência ou a oitiva do responsável. No caso em exame, considerando que a irregularidade foi materializada em 4/6/2012 e o ato de ordenação da citação foi assinado em 11/5/2022 (peça 78) , não houve o decurso de prazo superior a 10 anos. Portanto, não ocorreu a prescrição da pretensão punitiva.
23.	Em se tratando de processo em que a parte interessada não se manifestou acerca das irregularidades imputadas, não há elementos para que se possa efetivamente aferir e reconhecer a ocorrência de boa-fé na conduta do responsável ou de quaisquer outros excludentes de culpabilidade, podendo o Tribunal, desde logo, proferir o julgamento de mérito pela irregularidade das contas, nos termos dos §§ 2º e 6º do art. 202 do Regimento Interno do TCU. (Acórdãos TCU 133/2015, 2.455/2015 e 3.604/2015, todos da 1ª Câmara, Rel. Min. Bruno Dantas; 5.070/2015 - 2ª Câmara, Rel. Min. Subst. André de Carvalho e 2.424/2015 - Plenário, Rel. Min. Benjamin Zymler) .
24.	Dessa forma, Gercino Goncalves de Lima Neto (CPF: XXX.131.634-XX) , prefeito na gestão 2009-2012, deve ser considerado revel, nos termos do art. 12, § 3º, da Lei 8.443/1992.
Cumulatividade de multas
25.	Quanto à possibilidade de aplicação cumulativa das multas dos arts. 57 e 58, inciso I, da Lei 8.443/1992, ainda que seja adequada a realização de citação e audiência do responsável, por força do disposto no art. 209, § 4º, do Regimento Interno do TCU, o Tribunal reconhece que existe relação de subordinação entre as condutas de 'não comprovação da aplicação dos recursos' e de 'omissão na prestação de contas', sendo a primeira consequência da segunda, o que enseja, na verificação das duas irregularidades, a aplicação da multa do art. 57, com o afastamento da multa do art. 58, inciso I, em atenção ao princípio da absorção (Acórdão 9579/2015-TCU-Segunda Câmara, Relator Min. Vital do Rêgo; Acórdão 2469/2019-TCU-Primeira Câmara, Relator Min. Augusto Sherman) .
26.	Conforme leciona Cezar Bitencourt (Tratado de Direito Penal: parte geral - 8ª Edição - São Paulo: Saraiva, 2003. Pg. 565) , na absorção, ' (...) a pena do delito mais grave absorve a pena do delito menos grave, que deve ser desprezada'. No caso concreto, a 'omissão no dever de prestar contas', embora seja uma irregularidade autônoma, funciona como fase ou meio para a consecução da 'não comprovação da aplicação dos recursos', havendo clara relação de interdependência entre essas condutas. Dessa forma, recaindo as duas ocorrências num mesmo gestor, deve prevalecer a pena do delito mais grave, qual seja, a multa do art. 57 da Lei 8.443/1992.
27.	Cumpre observar, ainda, que a conduta do responsável, consistente nas irregularidades 'não comprovação da boa e regular aplicação dos recursos federais repassados em face da omissão no dever de prestar contas' e 'não cumprimento do prazo para apresentação de prestação de contas pelo gestor dos recursos', configura violação não só às regras legais, mas também aos princípios basilares da administração pública, eis que, em última análise, ocorre o comprometimento da necessária satisfação à sociedade sobre o efetivo emprego dos recursos públicos postos à disposição da municipalidade, por força do instrumento de repasse em questão.
28.	Nesses casos, em que fica evidente a falta de transparência e lisura, não há como afastar as suspeitas sempre presentes de que a totalidade dos recursos públicos federais, transferida ao município, tenha sido integralmente desviada, em prol de gestor ímprobo, ou de pessoas por ele determinadas, a revelar grave inobservância de dever de cuidado no trato com a coisa pública, isto é, ato praticado com culpa grave, pois, na espécie, a conduta do responsável se distancia daquela que seria esperada de um administrador público minimante diligente, num claro exemplo de erro grosseiro a que alude o art. 28 do Decreto-lei 4.657/1942 (Lei de Introdução às Normas do Direito Brasileiro) , incluído pela Lei 13.655/2018 (Acórdão 1689/2019-TCU-Plenário, Relator Min. Augusto Nardes; Acórdão 2924/2018-TCU-Plenário, Relator Min. José Mucio Monteiro; Acórdão 2391/2018-TCU-Plenário, Relator Min. Benjamin Zymler) . 
CONCLUSÃO
29.		Em face da análise promovida na seção 'Exame Técnico', verifica-se que Gercino Goncalves de Lima Neto não logrou comprovar a boa e regular aplicação dos recursos. Instado a se manifestar, optou pelo silêncio, configurando a revelia, nos termos do § 3º do art. 12 da Lei 8.443/1992. 
30.	Verifica-se que não houve a prescrição da pretensão punitiva, conforme análise realizada no item 22.
31.	Tendo em vista que não constam dos autos elementos que permitam reconhecer a boa-fé do responsável, sugere-se que suas contas sejam julgadas irregulares, nos termos do art. 202, § 6º, do Regimento Interno do TCU, com a imputação do débito atualizado monetariamente e acrescido de juros de mora, nos termos do art. 202, § 1º, do Regimento Interno do TCU, bem como aplicar-lhe a multa prevista no art. 57 da Lei 8.443/1992.
PROPOSTA DE ENCAMINHAMENTO
32.	Diante do exposto, submetem-se os autos à consideração superior, propondo ao Tribunal:
a) considerar revel [Gercino] Goncalves de Lima Neto (CPF: XXX.131.634-XX) , prefeito na gestão 2009-2012, com fundamento no § 3º do art. 12 da Lei 8.443/1992;
b)	com fundamento nos arts. 1º, inciso I, 16, inciso III, alíneas 'a' e 'c', da Lei 8.443/1992 c/c os arts. 19 e 23, inciso III, da mesma lei, e com arts. 1º, inciso I, 209, incisos I e III, 210 e 214, inciso III, do Regimento Interno, julgar irregulares as contas de [Gercino] Goncalves de Lima Neto (CPF: XXX.131.634-XX) , prefeito na gestão 2009-2012, e condená-lo ao pagamento das quantias a seguir especificadas, com a fixação do prazo de quinze dias, a contar da notificação, para comprovar, perante o Tribunal (art. 214, inciso III, alínea 'a', do Regimento Interno) , o recolhimento da dívida aos cofres do Tesouro Nacional, atualizada monetariamente e acrescida dos juros de mora, calculados a partir da data discriminada, até a data do recolhimento, na forma prevista na legislação em vigor:
	Data de ocorrência
	Valor histórico (R$) 
	Débito/Crédito

	03/09/2010
	60.000,00
	D

	11/10/2010
	90.000,00
	D

	22/08/2011
	150.000,00
	D

	02/06/2015
	21.400,81
	C

c)	aplicar a [Gercino] Goncalves de Lima Neto (CPF: XXX.131.634-XX) , a multa prevista no art. 57 da Lei 8.443/1992 c/c o art. 267 do Regimento Interno do TCU, fixando-lhe o prazo de quinze dias, a contar da notificação, para que comprove, perante o Tribunal (art. 214, III, alínea 'a', do Regimento Interno do TCU) , o recolhimento da dívida aos cofres do Tesouro Nacional, atualizada monetariamente desde a data do acórdão que vier a ser proferido por este Tribunal até a data do efetivo recolhimento, se paga após o vencimento, na forma da legislação em vigor;
d)	autorizar, desde logo, nos termos do art. 28, inciso II, da Lei 8.443/1992, a cobrança judicial da dívida, caso não atendida a notificação;
e)	autorizar também, desde logo, se requerido, com fundamento no art. 26 da Lei 8.443/q992, c/c o art. 217, §§ 1º e 2º, do Regimento Interno do TCU, o parcelamento da dívida em até 36 parcelas, incidindo, sobre cada parcela, corrigida monetariamente, os correspondentes acréscimos legais, fixando-lhe o prazo de quinze dias, a contar do recebimento da notificação, para comprovarem, perante o Tribunal, o recolhimento da primeira parcela, e de trinta dias, a contar da parcela anterior, para comprovarem os recolhimentos das demais parcelas, devendo incidir, sobre cada valor mensal, atualizado monetariamente, os juros de mora devidos, no caso do débito, na forma prevista na legislação em vigor, alertando os responsáveis de que a falta de comprovação do recolhimento de qualquer parcela importará o vencimento antecipado do saldo devedor, nos termos do art. 217 do Regimento Interno deste Tribunal;
f)	esclarecer ao responsável [Gercino] Goncalves de Lima Neto (CPF: XXX.131.634-XX) que, caso se demonstre, por via recursal, a correta aplicação dos recursos, o débito poderá ser afastado, mas permanecerá a irregularidade relativa ao não cumprimento do prazo para a apresentação da prestação de contas, dando-se ensejo à aplicação da multa prevista no art. 58, inciso I, da Lei 8.443/1992;
g)	enviar cópia do Acórdão que vier a ser proferido à Fundação Nacional de Saúde, ao Município de Xexéu/PE e ao responsável, para ciência, bem como à Procuradoria da República no Estado de Pernambuco, nos termos do § 3º do art. 16 da Lei 8.443/1992, c/c o § 7º do art. 209 do Regimento Interno do TCU, para adoção das medidas cabíveis;
h)	informar à Procuradoria da República no Estado de Pernambuco, à Fundação Nacional de Saúde, ao Município de Xexéu/PE e ao responsável que a presente deliberação, acompanhada do Relatório e do Voto que a fundamentam, está disponível para a consulta no endereço www.tcu.gov.br/acordaos, além de esclarecer que, caso requerido, o TCU poderá fornecer sem custos as correspondentes cópias, de forma impressa; e
i)	informar à Procuradoria da República no Estado de Pernambuco que, nos termos do parágrafo único do art. 62 da Resolução TCU 259/2014, os procuradores e membros do Ministério Público credenciados nesta Corte podem acessar os presentes autos de forma eletrônica e automática, ressalvados apenas os casos de eventuais peças classificadas como sigilosas, as quais requerem solicitação formal."
9.	O Ministério Público junto ao TCU, representado pelo Subprocurador-Geral Lucas Rocha Furtado, manifestou-se de acordo com a proposta oferecida pela unidade técnica (peça 90) .
	É o Relatório.

não há.

Subprocurador-Geral Lucas Rocha Furtado.

TOMADA DE CONTAS ESPECIAL. FUNDAÇÃO NACIONAL DE SAÚDE. TERMO DE COMPROMISSO. MELHORIAS SANITÁRIAS DOMICILIARES. OMISSÃO NO DEVER DE PRESTAR CONTAS. NÃO COMPROVAÇÃO DA EXECUÇÃO DO OBJETO PACTUADO. CITAÇÃO. REVELIA. CONTAS IRREGULARES. DÉBITO E MULTA.

TOMADA DE CONTAS ESPECIAL (TCE)

Unidade Especializada em Auditoria de Tomada de Contas Especial - AudTCE.

Em exame a Tomada de Contas Especial instaurada pela Superintendência Estadual da Fundação Nacional de Saúde no Estado de Pernambuco - Funasa/PE, em razão da omissão no dever de prestar contas dos recursos referentes ao Termo de Compromisso 583/2009, firmado com o Município de Xexéu/PE, em 04/12/2009, com vistas à execução de melhorias sanitárias domiciliares, no âmbito do Programa de Aceleração do Crescimento - PAC/2009.
2.	Conforme visto no Relatório precedente, o Sr. Gercino Goncalves de Lima Neto, Prefeito de Xexéu/PE, no período de 2009 a 2012, foi regularmente citado por este Tribunal, em face da não comprovação da boa e regular aplicação dos recursos federais referentes ao Termo de Compromisso 583/2009, em face da omissão no dever de prestar contas, cujo prazo se extinguiu em 03/06/2012. Também foi chamado em audiência por não cumprir o prazo originalmente estipulado para prestação de contas do instrumento celebrado e não demonstrar a impossibilidade de fazê-lo no prazo devido.
3.	Uma vez que o mencionado responsável não ofereceu ao concedente nem a este Tribunal elementos que demonstrassem a destinação dada aos recursos e/ou permitissem reconhecer a ocorrência de boa-fé, a Unidade Instrutiva propõe que, desde logo, seja proferido o julgamento de mérito pela irregularidade das suas contas, com fundamento no disposto pelo art. 16, inciso III, alíneas "a" e "c", da Lei 8.443/1992, e que o ex-gestor seja condenando a recolher a importância recebida, atualizada monetariamente e acrescida dos juros de mora, calculada a partir da respectiva data até a da efetiva quitação do débito, a teor dos  arts. 19 e 23, inciso III, da mesma lei, e ao pagamento da multa proporcional ao débito prevista no art. 57 da Lei 8.443/1992.  
4. 	O Ministério Público junto ao TCU, representado pelo Subprocurador-Geral Lucas Rocha Furtado, manifestou-se de acordo com a proposta formulada pela Unidade Técnica, a qual também me filio.
5.	No que se refere à matéria prescricional, cabe anotar que, em 11/10/2022, foi aprovada a Resolução/TCU 344/2022, que regulamenta, no âmbito deste Tribunal, a prescrição para o exercício das pretensões punitiva e ressarcitória, observando as disposições da Lei 9.873/1999, diploma que disciplina o prazo para o exercício da ação punitiva movida pela administração pública federal, segundo jurisprudência do Supremo Tribunal Federal, em especial a Ação Direta de Inconstitucionalidade 5509. 
6.	Dessa forma, foram deixadas na história jurisprudencial as teses da imprescritibilidade do dano causado ao erário e da prescrição decenal da pretensão punitiva do TCU, cristalizadas, respectivamente, no Enunciado 282 da Súmula de Jurisprudência/TCU e no Acórdão 1441/2016-TCU-Plenário (relator Min. Benjamin Zymler, redator Min. Walton Alencar Rodrigues) .
7.	Nos termos da Resolução/TCU 344/2022, as pretensões punitiva e ressarcitória nos processos de controle externo, excetuados os atos de pessoal, submetem-se à prescrição principal, de cinco anos (art. 2º) , e à prescrição intercorrente, que se implementa se o processo ficar paralisado, pendente de julgamento ou despacho por três anos (art. 8º) . Reza o normativo que, nos casos de omissão de prestação de contas, o marco inicial da prescrição principal é a data em que tais contas deveriam ter sido prestadas (art. 4º, inciso I) .
8.	No recente Acórdão 534/2023-TCU-Plenário (relator Ministro Benjamin Zymler) , o Tribunal fixou entendimento de que a contagem da prescrição intercorrente se inicia somente a partir da ocorrência do primeiro marco interruptivo da prescrição ordinária, consoante elencado no art. 5º da referida norma. 
9.	Fixadas essas balizas, constata-se que a prestação de contas final referente ao Termo de Compromisso 583/2009 deveria ter sido apresentada até 03/06/2012, data que assinala o marco inicial da contagem do prazo da prescrição principal, nos termos do art. 4º, inciso I, da Resolução/TCU 344/2022. 
10.	Desde então, atos inequívocos de apuração do fato interromperam a fluência da prescrição principal, conforme previsão do inciso II do referido art. 5º, não tendo transcorrido o prazo quinquenal: 
	a) notificação do responsável sobre a expiração da vigência do convênio, em 17/07/2012 (peças 29-30) ;
	b) 	relatório da terceira visita técnica da concedente, de 1º/07/2013 (peça 35) ;
	c) notificação do responsável sobre a omissão no dever de prestar contas, em 16/04/2015 (peças 45 e 48) ; 
	d) relatório da quarta visita técnica da concedente, de 28/03/2017 (peça 57) ;
	e) parecer financeiro, de 02/09/2019 (peça 58) ;
	f) designação da comissão de tomada de contas especial, de 16/08/2021 (peça 1) 
	g) relatório do tomador de contas, de 28/12/2021 (peça 64) ;
	h) instrução inicial no TCU, de 10/05/2022 (peça 75) ;
	i) citação e audiência do responsável, em 1º/07/2022 (peças 80-84) ;
	j) instrução de mérito, de 18/08/2022 (peça 87) ; 
	k) manifestação do Ministério Público junto ao TCU, de 30/08/2022 (peça 90) .
11.	O histórico acima demonstra que também não houve paralisação do processo por mais de três anos, o que afasta a prescrição intercorrente (art. 8º, caput) , interrompida pelas mesmas causas aplicáveis à prescrição principal (art. 8º, § 2º) . Assim, passo a discorrer sobre o mérito das ocorrências enfocadas na citação e na audiência.
12.	Cabe ressaltar que a imposição de prestar contas e de comprovar a boa e regular aplicação dos recursos federais recebidos decorre do ordenamento jurídico, notadamente do bloco normativo composto pelas disposições dos arts. 70, parágrafo único, da Constituição Federal, 93 do Decreto-lei 200/1967 e 66 do Decreto 93.872/1986. Ou seja, é ônus do gestor público aplicar os recursos financeiros na finalidade prevista em lei, além de oferecer documentação que demonstre, de forma efetiva, os gastos efetuados e o nexo de causalidade entre as despesas realizadas e a verba federal recebida. 
13. 	Ressalta-se que, muito embora o prazo para prestação de contas final tenha findado em sua gestão, o Sr. Gercino Goncalves de Lima Neto não ofereceu, nem ao concedente nem a este Tribunal, elementos que permitam verificar a destinação dada aos recursos. Assim, é impossível estabelecer o vínculo entre a movimentação financeira e a concretização das finalidades albergadas pelo Termo de Compromisso 583/2009. 
14.	Assim, o Sr. Gercino Goncalves de Lima Neto deve ter suas contas julgadas irregulares, com base no disposto no art. 16, inciso III, alínea "a", da Lei 8.443/1992, e ser condenado ao pagamento do débito, correspondente à totalidade dos recursos repassados, deduzido de R$ 21.400,81, referente ao saldo existente em conta corrente em 02/06/2015 (peça 74) . 
15.	Compreendo que a omissão verificada é passível de ser punida com multa, por configurar, no mínimo, a ocorrência de erro grosseiro na gestão dos recursos federais, nos termos do art. 28 da LINDB e da jurisprudência deste Tribunal (v.g. Acórdão 4447/2020-TCU-Segunda Câmara, relator Min. Aroldo Cedraz;  2012/2022 - 2ª Câmara, relator Min. Antonio Anastasia; e 63/2023 - 1ª Câmara, relator Min. Benjamin Zymler) . Assim, aplica-se ao responsável a penalidade prevista no art. 57 da Lei 8.443/1992, sancionamento para o qual não há óbice, nos termos da Resolução/TCU 344/2022, conforme visto acima.
16.	Outrossim, cumpre autorizar o pagamento das dívidas em até 36 parcelas mensais e consecutivas, caso solicitado, e sua cobrança judicial, se necessária, bem como remeter cópia do Acórdão que vier a ser proferido à Procuradoria da República no Estado de Pernambuco, consoante previsto no art. 209, § 7º, do Regimento Interno/TCU, e à Funasa, para ciência.
	Ante o exposto, voto por que seja adotada a deliberação que ora submeto a este Colegiado.
T.C.U., Sala das Sessões, em 23 de maio de 2023.
MARCOS BEMQUERER COSTA
Relator